最高法院民事判決　　　　　　一○○年度台上字第一二四四號
上　訴　人　王志益
　　　　　　王寶琇
共　　　同
訴訟代理人　林蔚芯律師 
被 上訴 人　王中廷
　　　　　　王保輝
　　　　　　王淑娟
上列當事人間請求分割遺產事件，上訴人對於中華民國九十九年
十二月二十一日台灣高等法院台南分院第二審判決（九十九年度
家上字第三九號），提起上訴，本院判決如下：
    主  文
上訴駁回。
第三審訴訟費用由上訴人負擔。
    理  由
本件被上訴人主張：兩造之被繼承人王朝陽於民國九十八年一月
二十日死亡，遺有如原判決附表（下稱附表）一所示遺產，兩造
為其繼承人（上訴人為王朝陽之子女，應繼分各三分之一；被上
訴人為王朝陽長男王國穗之代位繼承人，應繼分各九分之一），
因無法協議分割上開遺產，爰依民法第一千一百六十四條規定，
求為判決分割。
上訴人則以：附表一編號一至三所示房地係祖產，應由全體繼承
人按應繼分保持共有。又王朝陽於九十六年十一月二十九日以新
台幣（下同）六百三十五萬元出售坐落台南縣安定鄉○○段一四
三四地號土地（下稱系爭土地），將其中五百萬元匯與伊，係負
有負擔之贈與，且作為其就醫、藥費、調養身體及共同生活所需
，伊先後為王朝陽支付各項生活雜支、銀行借款、喪葬費用，已
將該款全數用罄，王朝陽對伊並無附表一編號五及六所示債權存
在等語，資為抗辯。
原審以：附表一編號一至三所示房地係王朝陽所遺祖產，兩造就
土地部分已辦妥繼承登記，建物則未辦保存登記，審酌被上訴人
主張該祖產將作為祭拜祖先之廳房使用等語，上訴人亦稱應予保
存由各房共同管理等語，兩造既均認同以該房地作為祭拜祖先處
所，故由渠等按應繼分保持分別共有，較為妥適。又王朝陽於九
十六年十一月二十九日出售系爭土地，得款六百三十五萬元，其
中二百萬元存入王志益帳戶，三百萬元轉匯入王寶琇帳戶。上訴
人雖抗辯渠等受領該款，係附有負擔之贈與云云，惟未舉證以資
證明，為無足採。又上訴人自承王朝陽係因罹癌需就醫治療始出
售系爭土地，王志益為照顧病父，辭去工作，王寶琇收入亦不高
，王朝陽生活所需，完全倚賴該筆價金，為使照顧之子女便於運
用該筆金錢，王朝陽將錢分別匯入子女帳戶由其保管，既無贈與
之意思表示，雙方不發生贈與關係屬實，可見王朝陽將上開款項
匯入上訴人帳戶，係寄託與上訴人保管，俾日常生活需用時，委
託渠等處理，及以該款支付費用，故於王朝陽死亡時，如尚有剩
餘，應返還與全體繼承人，即全體繼承人承受王朝陽對上訴人之
消費寄託款返還債權。再者，附表二編號一至五所示項目，係上
訴人支付王朝陽自身債務或生活費用，已據上訴人提出相關單據
為證，自得由上訴人保管之款項中扣抵；附表二編號六僅係王寶
琇匯款與王志益，編號七係王寶琇匯款與王中廷，不足以證明已
轉交王朝陽或支付其債務，不得自保管款中扣抵。則上訴人王志
益、王寶琇分別受託保管二百萬元、三百萬元，扣除渠等支付如
附表二編號一至五之費用依序為五十七萬九千三百零六元、十四
萬九千五百二十八元後，應返還寄託款如附表一編號五及六所示
一百四十二萬零六百九十四元及二百八十五萬零四百七十二元，
連同附表一編號四所示王朝陽死亡時之銀行存款四萬三千五百九
十元，原應按兩造應繼分分配，然上訴人既負有返還上開寄託款
之債務，渠等就該銀行存款按應繼分分得金額由所負債務扣還後
，該款全歸被上訴人按應繼分分配。王志益、王寶琇於扣還後，
對王朝陽所應返還之保管款依序為一百四十萬六千一百六十四元
、二百八十三萬五千九百四十二元，仍按兩造之應繼分為分配。
因而將第一審判決廢棄，改判兩造公同共有附表一所示遺產，分
割如附表三分配結果欄所示。經核於法並無違背。末查民事訴訟
法第三百八十八條規定法院不得就當事人未聲明之事項為判決，
係指法院就當事人所未聲明之利益，不得歸之於當事人，所未提
出之事實及證據，亦不得斟酌者而言。本件被上訴人於事實審主
張上訴人自承王朝陽將出售系爭土地所得價款中之五百萬元存入
渠等帳戶僅是暫交保管，該款仍屬王朝陽所有，上訴人負有返還
與王朝陽之義務，應將之計入遺產總額計算等語（一審卷(一)第一
二二頁，原審卷第四一、一四○頁），已提及上訴人保管王朝陽
出售土地價款之事實及負有返還該款與全體繼承人之義務。原審
認王朝陽既係將上開款項交上訴人保管，扣除支付王朝陽生活雜
支等費用後，上訴人負有返還所餘消費寄託款之義務，雖與被上
訴人主張上訴人應負侵權行為損害賠償及返還不當得利義務容有
不同，惟此係屬法院依職權適用法律，認定上訴人所負返還義務
係屬何性質之問題，並非就當事人未聲明之事項而為判決。上訴
意旨謂原判決將被上訴人未主張之消費寄託款返還債權列入遺產
範圍，違反民事訴訟法第三百八十八條規定云云，不無誤會。又
原判決就上訴人提出單據證明支付王朝陽自身債務或生活費用如
附表二編號一至五所示項目，均自上訴人保管之款項中扣抵，就
未提出證據證明支付部分，則未予扣除，並無不合。上訴論旨，
指摘原判決違背法令，聲明廢棄，非有理由。
據上論結，本件上訴為無理由。依民事訴訟法第四百八十一條、
第四百四十九條第一項、第七十八條，判決如主文。
中    華    民    國  一○○  年    八    月    四    日
                      最高法院民事第四庭
                          審判長法官  劉  福  來  
                                法官  陳  重  瑜  
                                法官  吳  麗  女  
                                法官  鄭  雅  萍  
                                法官  陳  國  禎  
本件正本證明與原本無異
                                      書  記  官  
中    華    民    國  一○○  年    八    月   十六   日
                                                      Q